【裁判字號】    91,訴,3549
【裁判日期】    921202
【裁判案由】    營業稅
【裁判全文】
臺北高等行政法院判決                            九十一年度訴字第三五四九號
                              .
    原      告  甲○○○
    訴訟代理人  王麗萍律師
                乙○○律師（兼送達代收人）
    複 代理 人  丙○○
    被      告  財政部台北市國稅局
    代  表  人  張盛和（局長）
    訴訟代理人  丁○○
右當事人間因營業稅事件，原告不服財政部中華民國九十一年七月十日台財訴字第○
八九○○○七六五九號訴願決定，提起行政訴訟。本院判決如左：
    主  文
訴願決定及原處分（含復查決定）均撤銷。
訴訟費用由被告負擔。
    事  實
一、事實概要：
    本件原處分以原告涉嫌未依規定辦理營業登記，擅自於八十五年二月二十一日至
    八十五年九月三十日間經營坐月子中心業務，銷售額計二、三八○、九五二元（
    不含稅），漏未報繳營業稅，經原處分機關審理違章成立，先於八十五年十一月
    二日審理違章成立，以八十五年營處字第八五一一○九號處分書（下稱第一次處
    分）核定其銷售額為七八○、○○○元，逃漏營業稅計七、八○○元，處罰鍰二
    三、四○○元，原告未提行政救濟，案已確定原告亦已繳清補稅及罰鍰，嗣被告
    於八十七年三月二十一日又以原告於上開期間銷售額應為二、三八○、九五二元
    ，逃漏營業稅計一一九、○四八元，扣除第一次處分已補徵營業稅額七、八○○
    元後，向原告發單補徵所漏營業稅一一一、二四八元，並按漏稅額一一九、○四
    八元處以三倍之罰鍰計三五七、一○○元，扣除第一次處分所處罰鍰二三、四○
    ○元後，應再處罰鍰三三三、七○○元，另就原告未依法給與憑證部分，按所核
    定原告之銷售額二、三八○、九五二元，處百分之五之罰鍰計一一九、○四七元
    ，及以原告未依規定申請營業登記，擅自營業處罰鍰三千元，案經原告於復查駁
    回後提起訴願，經台北市政府八十七年八月四日府訴字第八七○五四三一六○一
    號訴願決定略以：「(一)參酌前揭行政院衛生署八十七年七月六日衛署醫字第八七
    ○二三二五六號函釋意旨，訴願人經營之坐月子中心期間固無財政部上開八十六
    年四月十日台財稅第八六一九二六二一號函釋之適用。然依前揭財政部八十四年
    八月四日台財稅第000000000號函釋專業育嬰中心其所提供育養勞務之
    銷售額，免徵營業稅，該函所謂專業育嬰中心究何所指，而本件訴願人是否為該
    函所指之專業育嬰中心，原處分機關答辯並未敘明。(二)本府衛生局就坐月子中心
    滋生疑義，亦於八十七年四月二十日舉辦公聽會，建設局建議由社會局或衛生局
    主管較合適，在無主管機關以前，報請中央製訂定型化契約，以減少紛爭，現行
    法令關於坐月子中心既然不能為營業登記，訴願人究應如何遵循？(三)又查原處分
    機關八十五年十一月二日核定訴願人銷售勞務總額為七八○、○○○元（不含稅
    ），嗣又改核定訴願人之銷售勞務之總額為二、五○○、○○○元（含稅），前
    者之依據為何？原處分機關未予敘明。而後者乃係依據訴願人之談話筆錄及聲明
    書之記載。然該數額是否確實，亦未經原處分機關查證，則原處分機關就訴願人
    筆錄之記載逕予認定係訴願人之銷售勞務總額尚嫌率斷。」等由，將原處分撤銷
    ，著由原處分機關另為處分。案經原處分機關重核復查決定，變更核定補徵營業
    稅額為一○四、一八三元，原罰鍰處分併予更正為三一二、五○○元（計至百元
    止）。原告仍表不服，提起訴願，經遭駁回，遂向本院提起行政訴訟。
二、兩造聲明：
  (一)原告聲明求為判決：
    1.訴願、復查決定及原處分均撤銷。
    2.訴訟費用由被告負擔。
  (二)被告聲明求為判決：
    原告之訴駁回，訴訟費用由原告負擔。
三、兩造之爭點：
    政府對經營坐月子中心，已否開始予人民辦理營業登記？原處分予以補徵營業稅
    及處分，且對同一事件先後二次予以課徵營業稅及罰鍰，又原處分就未開發票逃
    漏營業稅者，分依稅捐稽徵法第四十四條及營業稅法予以裁罰，有無違法？
  (一)原告主張之理由：
    1.稅捐處要求原告應辦理營業登記，於八十五年並無明確法令規範，辦理營業登
      記實無期待可能性。原處分以原告違反營業稅第四十五條及第五十一條第一項
      「納稅義務人，有未依規定申請營業登記而營業者」，追繳稅款並處三倍罰鍰
      。惟查：
      (1)在八十六年十月八日由台北市議員舉辦的坐月子中心座談會中：
        衛生局代表指出，目前坐月子中心無明確法令可管，也沒有向該局辦理登
          記。
        建設局股長宋月娥說，坐月子中心應屬醫療護理機構之一，不適用公司法
          、商業登記法，該局不會發營業執照和商業登記證給業者，亦無人依照護
          理機構設置辦理申請。
        衛生局五科科長林月桂表示，產後護理機構服務對象以產後需「護理」之
          產婦及新生兒，而坐月子中心因單純提供照護並非護理機構，所以無法依
          護理機構設置標準規定規範之。
        直到八十六年十月，就「坐月子中心」之主管機關以及定位為何，是否有法
        可管，均仍不明確，原告係於八十五年間負責協和醫院坐月子中心（實際經
        營者為協和醫院）之行政工作，縱認為原告係實際經營者，則在主管機關及
        法令均不明確及欠缺之情形下，則原告應向何機關提出申請？
      (2)依台北市政府衛生局八十七年四月二十日「坐月子中心」公聽會會議記錄，
        「柒、議案討論」中：
        九、皇家坐月子中心丁欣容：
          本中心曾於八十六年申請立案，台北市建設局函文「坐月子中心申請屬非
          營利事業的範圍，所請礙難照准。」
        十、國泰坐月子中心賴美惠：
          去年我聘請建築師及會計師向市府接洽，建築師稱目前仍有多項法令未明
          訂，故無法依據。
        十四、景美綜和醫院黃主任秀梅：
          本院於八十年成立坐月子中心，一直希望政府輔導合法化，因為無設置標
          準故難合法化。
        廿、建設局韓麗英：
          坐月子中心歸屬在衛生局或社會局較合適，坐月子中心所提供服務部分牽
          涉到護理專業知識，應先有主管機關，再談設置標準，消防、建管才能提
          供意見。
        廿三、本（衛生）局第五科陳科長麗華：
          坐月子中心的主管機關，截至目前為止尚無定論。
        在台北市政府內部，截至八十七年四月止，就坐月子中心之主管機關為何
          ，尚無定論。
      (3)經濟部八十五年四月二十二日經（八五）商字第八五二○四○二七號函說明
        三：「．．．經營坐月子中心似與產後護理機構相同，上開業務核屬醫療衛
        生機關職掌，爰應依據衛生主管機關規定事項辦理。」。
      (4)行政院衛生署八十七年七月六日衛署醫字第七八○二三二五六號函說明四：
        「按『坐月子中心』係因應我國婦女產後調養習俗及家庭型態由大家庭轉型
        為核心家庭致產婦產後乏人照料而衍生之事業，若其營業項目僅及於產婦之
        生活起居及嬰兒之基本照顧，而未涉及產婦產後之醫療或護理者，應不受護
        理人員法及其相關規定之規範，其目的事業主管機關非衛生主管機關。」。
      (5)在八十五年四月時，商業主管機關─經濟部認為「坐月子中心」應由衛生主
        管機關所掌理，到八十六年時，台北市政府衛生局（地方衛生主管機關）仍
        認為坐月子中心的主管機關，截至目前為止尚無定論，建設局（地方商業主
        管機關）亦認為坐月子中心應非該局職掌，直到八十七年間，衛生署始將「
        一般坐月子中心」及「產後護理機構」作區分，認為只有「產後護理機構」
        為衛生機關主管事項，而僅及於產婦之生活起居及嬰兒之基本照顧者，係不
        屬於衛生機關職掌之「一般坐月子中心」。無論本件之坐月子中心究屬於一
        般坐月子中心抑或產後護理機構，在八十五年間，根本無法辦理營業登記，
        稅捐處執財政部七十五年十二月十二日台財稅第七五七六七九四號函以坐月
        子中心應辦營業登記並課稅云云，在八十五年時，根本無法辦理，而「徒法
        不足以自行」，稅捐處執根本無法遵辦之函文課責於原告，對原告而言，不
        僅無期待可能性，更毫不公平。
    2.本件稅捐處所稱之「坐月子中心」實係協和醫院之產後護理機關，依法無庸課
      徵營業稅：
      (1)按醫院、診所、療養院提供之醫療勞務、藥品、病房之住宿及膳食，免徵營
        業稅，行為時營業稅法第八條第一項第三款定有明文。又依財政部八十六年
        四月十日台財稅第八六一八九二六二一號函規定，有關經衛生主管機關核准
        立案之產後護理機構，免辦營業登記並免徵營業稅。又財政部八十七年七月
        三十日台財稅第八七○四八七八二七號函釋規定：「說明二、依照營業稅法
        第八條第一項第三款規定，醫院、診所、療養院提供之醫療勞務、藥品、病
        房之住宿及膳食，免徵營業稅，並依同法第二十九條規定，免辦營業登記。
        協和醫院於經衛生主管機關核准前從事之嬰兒看護及產婦膳食服務收取之收
        入，如經查明係屬該醫院提供之醫療勞務、藥品、病房之住宿及膳食取得之
        收入，自可依上開營業稅法規定免徵營業稅並免辦營業登記。」。
      (2)稅捐處所稱之坐月子中心，實際經營者為協和醫院，且其係屬產後護理機構
        ，與一般坊間之坐月子中心有間，且收取之膳食費及服務報酬皆列為一般門
        診住院收入項目或全年收入，稅捐處核課營業稅及罰鍰，顯有不當。查原告
        係協和醫院之資深員工，並未在協和醫院內經營坐月子中心，而係奉指示主
        管協和醫院內坐月子中心之庶務（行政）工作並主動為協和醫院向親友招徠
        產婦，實際經營者為協和醫院，照顧產婦者亦為協和醫院內之醫護人員，且
        協和醫院之坐月子中心與坊間一般坐月子中心僅提供產婦及嬰兒之一般日常
        生活照顧者不同，協和醫院之坐月子中心係提供專業之醫療照護，係屬「產
        後護理機構」，協和醫院並於各機關協調釐清以衛生機關為主管機關後，向
        台北市政府衛生局申請設置產後護理服務部門，並經該局以八十六年十二月
        十二日北市衛五字第八六七二四○○○○號函許可在案，而協和醫院之歷年
        執行業務所得均係由被告核定，其中八十五年度之坐月子中心部分，依八十
        四年概算約六百零九萬元（較八十四年度之八百六十一萬三千元減少二百五
        十二萬三千元，減少近三成），除有協和醫院於八十六年九月二十五日向稅
        捐處中北分處提出之「說明書」外，並經稅捐處以八十七年九月二十四日北
        市稽法乙字第八七一○八五二○○○號復查決定書認定「本案經查申請人（
        即協和醫院）經營坐月子中心所收取之膳食費用及服務報酬皆列為一般門診
        住院收入項目或全年收入，依上開函釋規定，原核定之補徵稅額及罰鍰處分
        ，容有未洽，應予撤銷。」，本件應免辦營業登記及免徵營業稅。
      (3)與本件相關之營利所得，業經被告以其為協和醫院之收入，然原告係協和醫
        院之員工並非合夥人，該營利所得非屬原告所有，而予以核減：
        本件因稅捐處以協和醫院經人檢舉漏稅情事，而認為原告有未依規定申請
          營業登記，擅自經營坐月子中心，於八十五年二月二十一日至同年九月三
          十日止，銷售勞務計二百三十八萬零九百五十二元（未含稅），漏未報繳
          營業稅云云，而命原告補繳營業稅及課處原告罰鍰。稅捐處認定原告於協
          和醫院「內」「自行」經營坐月子中心。惟查，原告自七十三年起即任職
          於協和醫院，領有該院發給之薪資，且協和醫院即有經營坐月子中心（即
          產後護理機構），可由協和醫院自八十年度至八十五年度申報醫師執行業
          務所得，於訪（函）查記錄表上均有「坐月子中心」收入之記錄可稽。依
          一般經驗法則，一家事業怎能容許員工在上班時間內於工作場所經營自己
          的事業？可由林美芳於八十六年九月四日在稅捐處中北分處之談話筆錄稱
          ，該坐月子中心無論病房或帳目與協和醫院「並無明顯區隔」可稽。
        就協和醫院經營坐月子中心是否應申請營業登記及繳納營業稅部分，經稅
          捐處八十七年九月二十四日北市稽法乙字0000000000號復查決
          定書認定協和醫院經營坐月子中心所收取之膳食費及服務報酬皆列為一般
          門診住院收入項目或全年收入，依財政部八十七年七月三十日台財稅字第
          八七○四八七八二七號函釋，應免徵營業稅並免辦營業登記，故該復查決
          定將「原核定補徵稅額及罰鍰處分均撤銷」。又稅捐處因依法不能對協和
          醫院為補徵營業稅及課處罰鍰之處分，轉而以原告未辦營業登記及未繳營
          業稅之理由，除對原告補徵營業稅及課處罰鍰外，並認定原告就此部分有
          收入，而將所得部分移送被告。被告原以「協和醫院月子中心  代表人：
          甲○○○」為納稅義務人，核課營利事業所得稅四萬六千一百二十三元在
          案，嗣因依財政部八十四年八月二十三日台財稅第000000000號
          函：「私人專營安養院（中心）或看護中心，如經查明其性質確屬療養院
          、養老院或殘障福利機構者，依法得免辦營業登記，其所提供醫療勞務、
          藥品、病房之住宿及膳食或育養勞務，亦免徵營業稅．．．其業務收入減
          除成本及必要費用之餘額屬設立人之其他所得，應併入設立人之個人綜合
          所得總額，核課綜合所得稅。」之解釋，而以八十七年十一月十三日（八
          七）財北國稅法第00000000號復查決定將「原核課營利事業所得
          稅四六、一二三元註銷」，改課原告個人之營利所得十八萬五千二百三十
          九元，原告不服，申請復查，被告復以該協和醫院內之坐月子中心，於八
          十五年間雖未辦理營業登記，然既經台北市稅捐稽徵處復查結果，以該坐
          月子中心核屬依法得免辦營業登記及免徵營業稅之範圍，而撤銷原核定補
          徵營業稅額及罰鍰處分，從而據此核課之營利事業所得稅亦失所附麗，故
          而註銷，並依財政部八十四年八月二十三日台財稅第000000000
          號函釋規定，通報歸課個人綜合所得稅在案，而該等收入實已由協和醫院
          列入該院八十五年度之一般門診住院收入項目或全年收入，且原告僅係協
          和醫院之受僱人，並未收取該坐月子中心之所得，因此，被告乃以九十二
          年八月十一日財北國稅法第0000000000號復查決定書核減該部
          分之營利所得十八萬五千二百三十九元。
        協和醫院內只有一個坐月子中心，在八十五年時雖未辦理營業登記（實際
          上，斯時亦無法辦理營業登記），惟稅捐處經查明該坐月子中心所收取之
          膳食費及服務報酬皆列為協和醫院之一般門診住院收入項目或全年收入，
          則依財政部八十七年七月三十日台財稅第八七○四八七八二七號函釋規定
          ，免徵營業稅並免辦營業登記；既免徵營業稅並免辦營業登記，則課徵營
          利事業所得稅及個人營利所得亦失所附麗；而原告係協和醫院之受僱人，
          僅有薪資所得，並未取得坐月子中心之收入，故不應以任何名目課徵此部
          分之所得稅。
        就八十五年間協和醫院內經營坐月子中心（實係產後護理機構）之案件，
          被告一方面以原告僅為協和醫院之受僱人且坐月子中心所收取之膳食費及
          服務報酬係屬協和醫院之一般門診住院收入或全年收入，原告並未自行經
          營坐月子中心，並無營利所得為由，認定不應以任何名目課徵原告此部分
          之所得稅。另一方面卻又認為原告係自行經營坐月子中心，應予課徵營業
          稅及辦理營業登記，對同一事實為相反之認定，顯有矛盾。
    3.本件並無任何證據足資證明原告有自行經營坐月子中心，更無任何證據可證明
      營業額若干，稅捐處之計算，欠缺依據：
      (1)按「行政法院於撤銷訴訟，應依職權調查證據．．．」「前條訴訟，當事人
        主張之事實，雖經他造自認，行政法院仍應調查其他必要之證據。」為行政
        訴訟法第一三三條前段、第一三四條所規定。當事人縱於撤銷訴訟中為自認
        ，行政法院非可逕依其自認認定事實，仍應調查其他必要之證據，以查明其
        自認內容是否真實。如調查結果，該自認與事實不符，自不得依該自認裁判
        。準此，當事人於訴訟外自承之事實，更須調查其他必要證據，非可逕採為
        裁判之唯一證據。（最高行政法院九十二年度判字第九一九號判決參照）。
      (2)查稅捐處或被告並未查獲原告有經營坐月子中心，而係經人檢舉協和醫院有
        違規經營坐月子中心（實為產後護理機構）之情事而調查：
        協和醫院之坐月子中心依法無庸辦理營業登記並免徵營業稅；而稅捐處為達
        成其「業績」並滿足檢舉人，竟轉向負責協和醫院坐月子中心行政工作之原
        告課徵營業稅及課處罰鍰。原告於稅捐處在八十六年九月間約談時，因年事
        已高（時年七十歲），健康情形亦不佳，復遭承辦人員以隔離、誘騙之方式
        ，疲勞「訊」問，原告實無體力及耐力與之周旋，悉聽由承辦人員指示於聲
        明書及談話筆錄上簽名，金額若干亦是承辦人員說了就算，此無奈心情可由
        談話筆錄中表明「我祇想息事寧人，不再受此事困擾」可知。
      (3)復依原處分及復查決定書，就原告有無自行經營坐月子中心及營業額若干，
        均係依據「聲明書乙份、談話筆錄二份」，而所謂之「聲明書」係稅捐處所
        提供，談話筆錄則係指八十六年九月五日原告之談話筆錄及八十六年九月四
        日林美芳之談話筆錄。林美芳係於八十六年六月中旬始任職於協和醫院，伊
        如何知悉八十五年間之事？而聲明書及原告之談話筆錄（姑不論原告係因不
        堪稅捐處承辦人員之疲勞訊問及基於息事寧人之心態，所承認之事與事實並
        不相符），基本上係原告於訴訟外之自認，且除該等自認外，稅捐處及被告
        均無其他證據證明原告確有自行經營坐月子中心及營業額為貳佰伍拾萬元或
        貳佰參拾捌萬零玖佰伍拾貳元（未含稅）之事實；被告等顯係以原告有經營
        坐月子中心（並非事實）及病房費若干、使用幾間病房等訴訟外之自認，復
        參以協和醫院確於八十五年間有整修病房之事實，而為本件應補徵營業稅及
        課徵罰鍰之推定，並非處分機關有何確切之證據足資證明原告有違章之事實
        ，更遑論所謂之「拆帳比率」不知從何而來？揆諸前開條文及實務見解，原
        告於訴訟外之自認不得為唯一之證據。
    4.綜上所述，原處分核課原告營業稅及罰鍰並無理由，請判決如原告訴之聲明云
      云。
  (二)被告主張之理由：
    1.(1)按行為時營業稅法第一條規定：「在中華民國境內銷售貨物或勞務及進口貨
        物，均應依本法規定課徵營業稅。」第二十八條前段規定：「營業人之總機
        構及其他固定營業場所，應於開始營業前，分別向主管稽徵機關申請營業登
        記。」第三十二條第一項前段規定：「營業人銷售貨物或勞務，應依本法營
        業人開立銷售憑證時限表規定之時限，開立統一發票交付買受人。」第三十
        五條第一項規定：「營業人除本法另有規定外，不論有無銷售額，應以每二
        月為一期，於次期開始十五日內，填具規定格式之申報書，檢附退抵稅款及
        其他有關文件，向主管稽徵機關申報銷售額、應納或溢付營業稅額。其有應
        納營業稅額者，應先向公庫繳納後，檢同繳納收據一併申報。」第四十三條
        第一項第三款規定：「營業人有左列情形之一者，主管稽徵機關得依照查得
        之資料，核定其銷售額及應納稅額並補徵之：三、未辦妥營業登記，即行開
        始營業，或已申請歇業仍繼續營業，而未依規定申報銷售額者。」第五十一
        條第一款規定：「納稅義務人，有左列情形之一者，除追繳稅款外，按所漏
        稅額處一倍至十倍罰鍰，並得停止其營業：一、未依規定申請營業登記而營
        業者。」
      (2)財政部七十五年十二月十二日台財稅第七五七八七九四號函釋規定：「從事
        產婦膳食服務及初生嬰兒看護之『坐月子中心』，向產婦或嬰兒家長收取膳
        食費或服務報酬，係屬營業稅法第一條規定之銷售貨物或勞務，現行營業稅
        法並無免稅規定，應依法辦理營業登記，課徵營業稅。」八十四年八月四日
        台財稅第000000000號函釋規定：「專業育嬰中心經營業務之性質
        既與托兒所類似，為配合社會福利政策，其所提供育養勞務之銷售額准予依
        照營業稅第八條第一項第四款規定免徵營業稅。」八十四年八月二十三日台
        財稅第000000000號函釋規定：「私人專營安養院或看護中心，如
        經查明其性質確屬療養院、養老院或殘障褔利機構者，依法得免辦營業登記
        。」八十六年四月十日台財稅第八六一八九二六二一號函釋規定：「有關經
        衛生主管機關核准立案之產後護理機構．．．免辦理營業登記並免徵營業稅
        。」
    2.查原告之違章事實，有原告八十六年九月二十五日所出具聲明書、原告八十六
      年九月五日於原處分機關所屬中北分處所作談話筆錄及協和醫院會計林美芳八
      十六年九月四日於原處分機關所屬中北分處所作談話筆錄附卷可稽，違章事證
      明確，足資認定。至原告主張坐月子中心應無庸辦理營業登記，且究係如何計
      算而得等節，惟查原告之營業地址雖位於協和醫院，然依原告八十六年九月五
      日於原處分機關所屬中北分處所作談話筆錄及協和醫院會計林美芳八十六年九
      月四日於原處分機關所屬中北分處所作談話筆錄中陳稱：其實際係協和醫院提
      供病房與原告以個人名義從事產婦膳食服務及初生嬰兒看護之「坐月子中心」
      ，非為衛生主管機關核准立案之產後護理機構，況協和醫院係於八十六年八月
      二十七日始經台北市政府衛生局核准符合護理機構設置標準，本案應無首揭財
      政部八十六年四月十日台財稅第八六一八九二六二一號函釋規定之適用，亦與
      財政部八十四年八月四日台財稅第000000000號函釋規定及八十四年
      八月二十三日台財稅第000000000號函釋規定有別。原告並向產婦或
      嬰兒家長收取膳食費或服務報酬，核屬行為時營業稅法第一條規定銷售勞務之
      範疇，自應依法辦理營業登記，課徵營業稅。原處分機關依法予以補稅及裁處
      罰鍰，並無不合。惟原處分機關於重為復查決定時查得，協和醫院自八十五年
      四月十七日至八十五年七月三十一日止為內部整修期間，處於半營業狀態，其
      營業額減少之情事，有被告八十五年六月二十五日財北國稅審貳字第八五一
      五二一一六號函及八十八年十一月三十日財北國稅審二字第八八一九二五五三
      號函檢送之協和醫院執行業務收入紀錄表等附卷足憑，原處分機關重為復查時
      據以重行核計結果，業將原核定銷售勞務金額更正為二、三五一、六三五元（
      不含稅金額為二、二三九、六五二元）計算過程如左：
      (1)提供產婦休養天數自八十五年二月二十一日至八十五年九月三十日共二二二
        天。
    (2)工程期間自八十五年四月十七日至八十五年七月三十一日共一○六天。
      (3)原告使用協和醫院八間房間，其中特等七間，每日費用三、二○○元，頭等
        一間，每日費用二、九○○元。
    (4)工程期間營業額減半。
      (5)拆帳比率：協和醫院分百分之四十五，原告分百分之五十五。
    3.綜上所述，原處分機關已重為復查決定並更正補徵原告系爭違章期間應納之營
      業稅計一一一、九八三元，扣除原處分機關八十五年營處字第八五一一○九號
      處分書已補徵稅額七、八○○元後，實際應補徵漏稅額計一○四、一八三元，
      原罰鍰金額亦予更正為三一二、五○○元（計至百元止），並無違誤，訴願決
      定遞予維持亦無不當，原告之訴應認為無理由，請判決駁回原告之訴等語。
    理  由
一、查營業稅本屬國稅而委託各縣市稅捐稽徵處代徵，惟自九十二年一月一日起移回
    財政部所屬各地區國稅局自行稽徵，本件被告亦已聲明承受訴訟，合先明。
二、本件原處分以原告涉嫌未依規定辦理營業登記，擅自於八十五年二月二十一日至
    八十五年九月三十日間經營坐月子中心業務，銷售額計二、三八○、九五二元（
    不含稅），漏未報繳營業稅，經原處分機關審理違章成立，先於八十五年十一月
    二日審理違章成立，以八十五年營處字第八五一一○九號處分書，核定原告之銷
    售額為七八○、○○○元，補徵營業稅計七、八○○元，並處罰鍰二三、四○○
    元，原告未提行政救濟，並已繳清補稅及罰鍰。嗣被告於八十七年三月二十一日
    又以原告於上開期間之銷售額不祇上開金額，重新認定為二、三八○、九五二元
    ，以之計算逃漏營業稅計一一九、○四八元，扣除第一次處分已補徵營業稅額七
    、八○○元後，向原告發單補徵所漏營業稅一一一、二四八元，並按漏稅額一一
    九、○四八元處以三倍之罰鍰計三五七、一○○元，扣除第一次處分所處罰鍰二
    三、四○○元後，應再處罰鍰三三三、七○○元，另就原告未依法給與憑證部分
    ，按所核定原告之銷售額二、三八○、九五二元，處百分之五之罰鍰計一一九、
    ○四七元，及以原告未依規定申請營業登記，擅自營業處罰鍰三千元，嗣經訴願
    決定將原處分撤銷，著由原處分機關另為處分後，原處分機關重核復查決定，變
    更核定補徵營業稅額為一○四、一八三元，原罰鍰處分併予更正為三一二、五○
    ○元（計至百元止）。
三、按「在中華民國境內銷售貨物或勞務及進口貨物，均應依本法規定課徵營業稅。
    」「提供勞務予他人，或提供貨物與他人使用、收益，以取得代價者，為銷售勞
    務。．．．」「營業人之總機構及其他固定營業場所，應於開始營業前，分別向
    主管稽徵機關申請營業登記。登記有關事項由財政部定之。」「營業人有左列情
    形之一者，主管稽徵機關得依照查得之資料，核定其銷售額及應納稅額並補徵之
    ：一、．．．三、未辦妥營業登記，即行開始營業，或已申請歇業仍繼續營業，
    而未依規定申報銷售額者。」固為營業稅法第一條、第三條第二項前段、第二十
    八條及第四十三條第一項第三款所明定。且「從事產婦膳食服務及初生嬰兒看護
    之『坐月子中心』，向產婦或嬰兒家長收取膳食費或服務報酬，係屬營業稅法第
    一條規定之銷售貨物或勞務，現行營業稅法並無免稅規定，應依法辦理營業登記
    ，課徵營業稅。」亦經財政部七十五年十二月十二日台財稅第七五七八七九四號
    函釋在案。惟查在上開函釋之後，財政部於八十四年八月二十三日台財稅第00
    0000000號另有函釋稱：「私人專營安養院（中心）或看護中心，如經查
    明其性質確屬療養院、養老院或殘障福利機構者，依法得免辦營業登記，其所提
    供醫療勞務、藥品、病房之住宿及膳食或育養勞務，亦免徵營業稅；惟應依法課
    徵所得稅。．．．」八十四年八月四日台財稅第000000000號亦函釋稱
    ：「專業育嬰中心經營業務之性質暨與托兒所類似，為配合社會福利政策，其所
    提供育養勞務之銷售額准予依照營業稅法第八條第一項第四款規定免徵營業稅。
    」及八十六年四月十日台財稅第八六一八九二六二一號函釋稱：「有關經衛生主
    管機關核准立案之產後護理機構，同意．．．比照本部八十四年八月二十三日台
    財稅第000000000號及八十四年八月四日台財稅第000000000
    號函規定，免辦理營業登記並免徵營業稅。」原處分機關復查決定時曾依據上開
    財政部之函釋意旨，撤銷其初查對協和醫院所為補徵營業稅及罰鍰之處分，另現
    承受本件訴訟之被告機關亦曾依據上開財政部之解釋，撤銷其前對原告所課徵之
    營利事業所得稅及綜合所得稅，凡此有台北市稅捐稽徵處北市稽法乙字第八七○
    一八五二○○○號、台北市國稅局（八七）財北國稅法字第00000000號
    及第0000000000號復查決定書附卷可按，足徵被告以原告未辦營業登
    記、銷售貨物或勞物未給買受人憑證，予以課徵營業稅及分別予以罰鍰，均非適
    法。
四、次按「在中華民國境內銷售貨物或勞務及進口貨物，均應依本法規定課徵營業稅
    。」「提供勞務予他人，或提供貨物與他人使用、收益，以取得代價者，為銷售
    勞務。．．．」「營業人之總機構及其他固定營業場所，應於開始營業前，分別
    向主管稽徵機關申請營業登記。登記有關事項由財政部定之。」「營業人有左列
    情形之一者，主管稽徵機關得依照查得之資料，核定其銷售額及應納稅額並補徵
    之：一、．．．三、未辦妥營業登記，即行開始營業，或已申請歇業仍繼續營業
    ，而未依規定申報銷售額者。」固為營業稅法第一條、第三條第二項前段、第二
    十八條及第四十三條第一項第三款所明定。且「從事產婦膳食服務及初生嬰兒看
    護之『坐月子中心』，向產婦或嬰兒家長收取膳食費或服務報酬，係屬營業稅法
    第一條規定之銷售貨物或勞務，現行營業稅法並無免稅規定，應依法辦理營業登
    記，課徵營業稅。」亦經財政部七十五年十二月十二日台財稅第七五七八七九四
    號函釋在案。惟查在上開函釋之後，於八十四年八月二十三日台財稅第0000
    00000號另有函釋稱：「私人專營安養院（中心）或看護中心，如經查明其
    性質確屬療養院、養老院或殘障福利機構者，依法得免辦營業登記，其所提供醫
    療勞務、藥品、病房之住宿及膳食或育養勞務，亦免徵營業稅；惟應依法課徵所
    得稅。．．．」八十四年八月四日台財稅第000000000號亦函釋稱：「
    專業育嬰中心經營業務之性質暨與托兒所類似，為配合社會福利政策，其所提供
    育養勞務之銷售額准予依照營業稅法第八條第一項第四款規定免徵營業稅。」及
    八十六年四月十日台財稅第八六一八九二六二一號函釋稱：「有關經衛生主管機
    關核准立案之產後護理機構，同意．．．比照本部八十四年八月二十三日台財稅
    第000000000號及八十四年八月四日台財稅第000000000號函
    規定，免辦理營業登記並免徵營業稅。」足徵財政部現今之見解，係對坐月子中
    心，不予核課營業稅，雖被告辯稱，原告並未辦妥營業登記，不適用上開財政部
    之解釋云云，惟查坐月子中心究屬經濟部或衛生署之業務，不但各部會意見並不
    一致，有原告提出之經濟部八十五年四月二十二日經（八五）商字第八五二○四
    ○二七號函、行政院衛生署八十七年七月六日衛署字第八七○二三二五六號函影
    本可證，另據原告提出台北市衛生局主辦之坐月子中心公聽會，該府建設局認坐
    月子中心所提供服務部分牽涉到護理專業知識，應歸屬在衛生局或社會局較合適
    ，應先有主管機關，再談設置標準。台北市衛生局第五科陳科長麗華稱坐月子中
    心的主管機關，截至目前為止尚無定論等語，有台北市政府衛生局於八十七年四
    月二十日「坐月子中心」公聽會會議紀錄附卷可稽，被告對原告上開主張並無爭
    執，則原告上開主張自可採信，且被告復未能提出台北市政府已曾核准任何「坐
    月子中心」之設立登記，則被告在台北市政府尚未予開始接受民眾申請設立之坐
    月子中心之前，以原告未依規定申請營業登記，擅自營業為由處罰鍰三千元，並
    據以認定原告不適用財政部有關免徵營業稅之解釋，顯屬無據，而況原處分機關
    復查決定時亦曾依據上開財政部之函釋意旨，撤銷其初查對協和醫院所為補徵營
    業稅及罰鍰之處分，另現承受本件訴訟之被告機關亦曾依據上開財政部之解釋，
    撤銷其前對原告所課徵之營利事業所得稅及綜合所得稅，凡此有台北市稅捐稽徵
    處北市稽法乙字第0000000000號、台北市國稅局（八七）財北國稅法
    字第00000000號及第0000000000號復查決定書附卷可按，足
    徵被告以原告未辦營業登記、銷售貨物或勞物未給買受人憑證，予以課徵營業稅
    及分別科處漏稅罰及未辦營業登記之行為罰，亦有違誤。
五、再按「．．．行為如同時符合行為罰及漏稅罰之處罰要件時，除處罰之性質與種
    類不同，必須採用不同之處罰方法或手段，以達行政目的所必要者外，不得重複
    處罰，乃現代民主法治國家之基本原則，是違反作為義務之行為，同時構成漏稅
    行為之一部或係漏稅行為之方法而處罰種類相同者，如從其一重處罰，已足達成
    行政目的時，即不得再就其他行為併予處罰，始符合憲法保障人民權利之意旨。
    ．．．。」「稅捐稽徵法第四十四條規定係屬行為罰，營業稅法第五十一條第三
    款及第五款之規定係屬漏稅罰。兩者處罰之條件固不盡相同，惟稅捐稽徵法第四
    十四條與營業稅法第五十一條第三款之情形，通常以「漏開或短開統一發票」致
    生短報或漏報銷售額之結果，又稅捐稽徵法第四十四條與營業稅法第五十一條第
    五款之情形，亦皆以「應自他人取得統一發票而未取得」致以不實發票生虛報進
    項稅額之結果，稅捐稽徵法第四十四條係就未達漏稅階段之違規為處罰，營業稅
    法第五十一條第三款或第五款則係對已達漏稅階段之違規為處罰，祗依營業稅法
    第五十一條第三款或第五款規定處罰鍰已足達成行政上之目的，勿庸二者併罰。
    」業經司法院作成釋字第五○三號解釋及前行政法院（現改制為最高行政法院）
    於八十四年九月份第一次庭長評事聯席會議作成決議在案，本件原處分以原告銷
    售勞務未依法開立發票逃漏營業稅為由，前已處原告漏稅計罰鍰二三、四○○元
    ，已見前述，此次又依稅捐稽徵法第四十四條之規定，按其核定原告「銷售額」
    之百分之五之罰鍰，就前次已科處漏稅罰之範圍內，被告此部分之處罰亦有一行
    為二罰之違法。
六、綜上所述，本件原處分於法均有未合，訴願決定予以維持，亦有未洽，原告訴請
    撤銷為有理由，應予准許，爰將訴願決定及原處分（包括復查決定）一併撤銷，
    以維公允。
七、兩造其餘攻擊防禦方法均與本件判決結果不生影響，故不逐一論述，併此敘明。
據上論結，本件原告之訴為有理由，爰依行政訴訟法第九十八條第三項前段，判決如
主文。
中    華    民    國    九十二      年      十二      月        二      日
                     臺 北 高 等 行 政 法 院   第 七 庭
                                    審 判 長 法  官  鄭小康
                                             法  官  黃秋鴻
                                             法  官  林金本
右為正本係照原本作成。
如不服本判決，應於送達後二十日內，向本院提出上訴狀並表明上訴理由，如於本判
決宣示後送達前提起上訴者，應於判決送達後二十日內補提上訴理由書（須按他造人
數附繕本）。
中    華    民    國    九十二      年      十二      月        二      日
                                             書記官  簡信滇


司法院資訊處製作；財團法人民間司法改革基金會備份。
